---
title: "Aula 3: Manipulação de dados no dplyr"
author: "Profª. Edneide Ramalho"
date: "`r format(Sys.Date(), '%d/%m/%Y')`"
format: 
   html:
      code-fold: show
      code-summary: "Mostrar/ocultar código"
      theme: cerulean
execute: 
   warning: false
editor: visual
---

Aula baseada no Capítulo 3 do livro: R for Data Science <https://learning.oreilly.com/library/view/r-for-data/9781492097396/ch03.html#data-transform-prerequisites>

# Transformação de dados

Nem sempre os dados estão da maneira que queremos. Muitas vezes temos que:

-   criar novas variáveis

-   criar sumários para responder perguntas

-   renomear variáveis

-   reordenar observações

Por isso, vamos aprender ferramentas para fazer isso usando o pacote `dplyr`\`.

# Pré-requisitos

-   Carregar pacotes: `nycflights13` e `tidyverse`
-   Vamos usar a base de dados `flihgts` para explorar os principais verbos do pacote `dplyr`

```{r}
# install.packages("nycflights13")
library(tidyverse)
library(nycflights13)
library(gt)
```

```{r}
#| echo: true
#| output: false
dados <- flights
glimpse(dados)
# View(dados)
```

# `dplyr` básico

Antes de aprender os verbos (funções), temos que entender o que tem em comum:

-   O primeiro argumento é sempre um dataframe (base de dados).

-   Os argumentos subsequentes descrevem em que colunas vamos fazer as operações, usando o nome das variáveis sem aspas

-   A saída sempre será um novo dataframe.

Para combinar múltiplos verbos, usamos o operador **Pipe** (`|>`), que basicamente encadeia as funções. (**Atalho no teclado:** *Ctrl + Shift + M* ou *Cmd (⌘) + Shift + M*) Vamos ver um exemplo:

(se quiser ver um pouco mais sobre os dados: `?flights`)

```{r}
#| echo: true
#| output: false
dados |> 
  filter(dest == "IAH") |> 
  group_by(year, month, day) |> 
  summarize(
    arr_delay = mean(arr_delay, na.rm = TRUE)
  )
```

```{r}
#| echo: true
#| output: false
airports |> 
  filter(faa == "IAH") |> gt()
```

-   O que estamos fazendo aqui?

    -   Filtramos para o destino "IAH"
    -   Agrupamos por ano, mês e dia
    -   Calculamos a média de tempo de atraso na chegada para cada grupo

-   Os verbos do dplyr são organizados em 4 grupos baseado em suas operações:

    -   linhas

    -   colunas

    -   grupos

    -   tabelas

## Linhas

Os verbos mais importantes são:

-   `filter()`: escolhe que linhas são mostradas sem alterar a ordem

-   `arrange()`: muda a ordem das linhas sem alterar o que é apresentado.

-   `distinct()`: encontra linhas com valores únicos, também pode modificar colunas

### `filter()`

-   Voos que se atrasaram em mais de duas horas:

```{r}
#| echo: true
#| output: false
dados |> 
  filter(dep_delay > 120)
```

-   Podemos usar qualquer sinal de comparação: \>=, \<=, \<, == (sinal de igualdade); podemos usar `&` ou `,`para "**E**" e `|` para "**OU**".

-   Voos que partiram em **1 de Janeiro**:

```{r}
#| echo: true
#| output: false
dados |> 
  filter(month == 1, day == 1)
```

-   Voos que partiram em Janeiro ou Fevereiro:

```{r}
#| echo: true
#| output: false
dados |> 
  filter(month == 1 | month == 2)
```

-   Também podemos usar `%in%` para quando o filtro está em uma lista, por exemplo:

```{r}
#| echo: true
#| output: false
dados |> 
  filter(month %in% c(1, 2))
```

### `arrange()`

-   Muda a ordem das linhas baseada no valor das colunas:

```{r}
#| echo: true
#| output: false
dados |> 
  arrange(year, month, day, dep_time)
```

-   Se quiser que a ordenação seja em ordem decrescente, devemos usar `desc()`:

```{r}
#| echo: true
#| output: false
dados |> 
  arrange(desc(dep_delay))
```

O tempo de atraso de saída `dep_delay` está ordenado do maior para o menor tempo de atraso.

### `distinct()`

-   Encontra todas as linhas distintas no dataset, opera nas linhas. Isso ajuda a remover linhas duplicadas se houver.

```{r}
#| echo: true
#| output: false
dados |> 
  distinct()
```

-   Encontrando todos os pares distintos de origem e destino:

```{r}
#| echo: true
#| output: false
dados |> 
  distinct(origin, dest)
```

*Temos 224 pares distintos de destino e chegada.*

-   Se você quiser manter todas as outras colunas use `.keep_all = TRUE`

```{r}
#| echo: true
#| output: false
dados |> 
  distinct(origin, dest, .keep_all = TRUE)
```

Note que todos os voos estão com data 1 de janeiro, porque encontramos a primeira linha única e depois descartamos o resto.

-   Se quisermos saber o número de ocorrências para cada combinação usamos o verbo `count()` (que veremos mais a frente):

```{r}
#| echo: true
#| output: false
dados |> 
  count(origin, dest, sort = TRUE)
```

### Exercícios

1.  **In a single pipeline for each condition, find all flights that meet the condition: 🆗**

    -   **Had an arrival delay of two or more hours**

    -   **Flew to Houston (`IAH` or `HOU`)**

    -   **Were operated by United (UA), American (AA), or Delta (DL)**

    -   **Departed in summer (July, August, and September)**

    -   **Arrived more than two hours late, but didn't leave late**

    -   **Were delayed by at least an hour, but made up more than 30 minutes in flight**

```{r}
dados |> 
  filter(carrier %in% c("DL", "UA", "AA")) |> 
  View()
```

2.  **Sort `flights` to find the flights with the longest departure delays. Find the flights that left earliest in the morning.**

3.  **Sort `flights` to find the fastest flights. (Hint: Try including a math calculation inside of your function.)**

```{r}
dados |> 
  mutate(
    velocidade = distance / (air_time / 60) # velocidade em milhas por hora
  ) |> 
  arrange(desc(velocidade)) |> 
  head(10) |> 
  View()
```

1.  **Was there a flight on every day of 2013?**

2.  **Which flights traveled the farthest distance? Which traveled the least distance?**

3.  **Does it matter what order you used [`filter()`](https://dplyr.tidyverse.org/reference/filter.html) and [`arrange()`](https://dplyr.tidyverse.org/reference/arrange.html) if you're using both? Why/why not? Think about the results and how much work the functions would have to do.**

## Colunas

Verbos importantes:

-   `mutate()`

-   `select()`

-   `rename()`

-   `relocate()`

### `mutate()`

-   Adiciona novas colunas que são calculadas a partir de colunas existentes.

-   Vamos calcular o `ganho` e a `velocidade` em milhas por hora.

```{r}
#| echo: true
#| output: false
dados |> 
  mutate(
    ganho = dep_delay - arr_delay,
    velocidade = distance / air_time * 60
  )
```

-   As novas colunas são adicionadas no final da tabela. Se quiser colocá-las no início, usamos o argumento `.before`.

```{r}
#| echo: true
#| output: false
dados |> 
  mutate(
    ganho = dep_delay - arr_delay,
    velocidade = distance / air_time * 60,
    .before = 1
  )
```

-   O ponto antes da palavra *before* significa que isso é um argumento da função e não uma nova variável criada. Podemos usar `.before` e `.after` para inserir as variáveis em qualquer lugar da nossa base de dados. Por exemplo, depois da variável `day` :

```{r}
#| echo: true
#| output: false
dados |> 
  mutate(
    ganho = dep_delay - arr_delay,
    velocidade = distance / air_time * 60,
    .after = day
  )
```

-   Também podemos controlar que variáveis são mantidas com o argumento `.keep` . Um argumento particular é o `used`. Ele especifica que mantenhamos apenas as variáveis usadas nos cálculos.

```{r}
#| echo: true
#| output: false
dados |> 
  mutate(
    ganho = dep_delay - arr_delay,
    horas = air_time / 60,
    ganho_por_hora = ganho/horas,
    .keep = "used"
  )
```

### `select()`

-   Permite que você selecionae um subconjunto das variáveis do seu dataset.

-   Por exemplo, selecionar o ano, mês e dia

    ```{r}
    #| echo: true
    #| output: false
    dados |> 
      select(year, month, day)
    ```

-   Selecionar todas as colunas entre `year` e `day` inclusive:

```{r}
#| echo: true
#| output: false
dados |> 
  select(year:day)
```

-   Selecionar todas as colunas exceto aquelas entre year e day (inclusive):

```{r}
#| echo: true
#| output: false
dados |> 
  select(!year:day)
```

-   Selecione todas as colunas que são categóricas (character):

```{r}
#| echo: true
#| output: false
dados |> 
  select(where(is.character)) 
```

-   Há vários funções que podem ajudar na seleção de variáveis:

    -   `starts_with("abc")`

    -   `ends_with("abc")`

    -   `contains("ijk")`

    -   `num_range("x", 1:3)`

        -   combina com: x1, x2, x3

-   Também podemos renomear variáveis com `select()` usando o "=". O novo nome vem do lado esquerdo, e o antigo do lado direito:

```{r}
#| echo: true
#| output: false
dados |> 
  select(tail_num = tailnum)
```

### `rename()`

-   Usado para renomear alguns nomes de variáveis:

```{r}
#| echo: true
#| output: false
dados |> 
  rename(tail_num = tailnum)
```

-   Se você quiser corrigir o nome de todas as colunas da sua base de dados, vale à pena checar a função `janitor::clean_names()` que fornece uma limpeza automática de maneira útil.

### `relocate()`

-   Por padrão essa função move as variáveis para as primeiras colunas do dataset:

```{r}
#| echo: true
#| output: false
dados |> 
  relocate(time_hour, air_time)
```

-   Podemos usar os argumentos: `.before()` e `.after()` da mesma forma que fizemos com o verbo `mutate()`.

```{r}
#| echo: true
#| output: false
dados |> 
  relocate(year:dep_time, .after = time_hour)
```

```{r}
#| echo: true
#| output: false
dados |> 
  relocate(starts_with("arr"), .before = dep_time) |> 
  View()
```

## **Exercises**

1.  **Compare `dep_time`, `sched_dep_time`, and `dep_delay`. How would you expect those three numbers to be related?**

2.  **Brainstorm as many ways as possible to select `dep_time`, `dep_delay`, `arr_time`, and `arr_delay` from `flights`.**

3.  **What happens if you specify the name of the same variable multiple times in a [`select()`](https://dplyr.tidyverse.org/reference/select.html) call?**

4.  **What does the [`any_of()`](https://tidyselect.r-lib.org/reference/all_of.html) function do? Why might it be helpful in conjunction with this vector?**

    ```         
    variables <- c("year", "month", "day", "dep_delay", "arr_delay")
    ```

5.  **Does the result of running the following code surprise you? How do the select helpers deal with upper- and lowercase by default? How can you change that default?**

    ```         
    flights |> select(contains("TIME"))
    ```

6.  **Rename `air_time` to `air_time_min` to indicate units of measurement and move it to the beginning of the data frame.**

7.  **Por que a função abaixo não funciona e o que a mensagem de erro nos diz?**

    ```         
    flights |> 
      select(tailnum) |> 
      arrange(arr_delay)
    #> Error in `arrange()`:
    #> ℹ In argument: `..1 = arr_delay`.
    #> Caused by error:
    #> ! object 'arr_delay' not found
    ```

# O operador Pipe `|>`

**Atalho:** Ctrl/Cmd+Shift+M

Vimos alguns exemplos simples com pipe, mas seu maior uso vem quando combinamos múltiplos verbos para responder à alguma pergunta:

Por exemplo,

::: callout-note
Quais os vôos mais rápidos com destino ao aeroporto de Houston (**IAH**)?
:::

-   Para responder, vamos combinar: `filter()`, `mutate()`, `select()`, e `arrange()`.

```{r}
#| echo: true
#| output: false
dados |> 
  filter(dest == "IAH") |> 
  mutate(speed = distance/air_time * 60,
         velocidade_km_h = 1.61 * speed) |> 
  select(year:day, dep_time, carrier, flight, speed, velocidade_km_h) |> 
  arrange(desc(speed)) |> View()
```

-   A vantagem e usar o pipe é que ele torna o código limpo e fácil de ler, caso contrário, teríamos um encademento de funções que seria pouco legível.

# Grupos

Principais verbos:

-   `group_by()`

-   `summarize()`

## `group_by()`

Divide a sua base de dados em grupos úteis para a sua análise.

```{r}
#| echo: true
#| output: false
dados |> 
  group_by(month)
```

Fazendo somente essa operação não muda muita coisa, mas agora vemos que os dados estão agrupados, e qualquer operação que realizarmos, será feita dentro de cada grupo.

## `summarize()`

-   A operação mais importante de um grupo é o sumário de informações dentro de cada grupo.

-   Daí, teremos uma única linha para cada grupo e seu sumário, respectivamente.

-   Calculando o atraso de partidas por mês.

```{r}
#| echo: true
#| output: false
dados |> 
  group_by(month) |> 
  summarize(
    atraso_medio = mean(dep_delay, na.rm = TRUE)
  )
```

Qual foi o mês com mais atrasos?

```{r}
#| echo: true
#| output: false
dados |> 
  group_by(month) |> 
  summarize(
    atraso_medio = mean(dep_delay, na.rm = TRUE)
  ) |> 
  arrange(desc(atraso_medio))
```

-   Vamos fazer mais um exemplo. Quantos voos foram feitos por mês e ano?

```{r}
#| echo: true
#| output: false
dados |> 
  group_by(year, month) |> 
  summarize(qtd_voos = n()) |> 
  ungroup() |> 
  arrange(desc(qtd_voos))
```

-   Juntando tudo:

```{r}
#| echo: true
#| output: false
sumario_voos <- dados |> 
  group_by(month) |> 
  summarize(
    qtd_voos = n(),
    atraso_medio = mean(dep_delay, na.rm = TRUE)
  )
```

# As funções `slice\_`

-   `df |> slice_head(n = 1)` -\> mostra a primeira linha de cada grupo.

-   `df |> slice_tail(n = 1)` -\> mostra a última linha de cada grupo.

-   `df |> slice_min(x, n = 1)` -\> Mostra a linha com o menor valor da coluna x.

-   `df |> slice_max(x, n = 1)` -\> Mostra a linha com maior valor da coluna x.

-   `df |> slice_sample(n = 1)` -\> Mostra uma linha aleatória.

-   Mostrando as duas primeiras linhas:

```{r}
sumario_voos |> 
  slice_head(n = 2)
```

-   Mostrando as duas últimas linhas:

```{r}
sumario_voos |> 
  slice_tail(n = 2)
```

-   Qual o mês com menor quantidade de vôos?

```{r}
sumario_voos |> 
  slice_min(qtd_voos, n = 1)
```

-   Qual o mês com maior quantidade de vôos?

```{r}
#| echo: true
#| output: false
sumario_voos |> 
  slice_max(qtd_voos, n = 1)
```

-   Uma linha aleatória:

```{r}
#| echo: true
#| output: false
sumario_voos |> 
  slice_sample(n = 1)
```

-   Encontrando os vôos mais atrasados na chegada para cada destino:

```{r}
#| echo: true
#| output: false
dados |> 
  group_by(dest) |> 
  slice_max(arr_delay, n = 1) |> 
  relocate(dest)
```

### Desafios

-   Calcule a quantidade de voos e o tempo médio no ar para cada destino.

```{r}
#| echo: false
#| output: false
dados |> 
  group_by(dest) |> 
  summarize(
    qtd_voos = n(),
    tempo_medio_voo = mean(air_time, na.rm = TRUE)
  ) |> 
  ungroup()
```

-   Que destino teve o maior número de voos?

```{r}
#| echo: false
#| output: false
dados |> 
  group_by(dest) |> 
  summarize(
    qtd_voos = n(),
    tempo_medio_voo = mean(air_time, na.rm = TRUE)
  ) |> 
  slice_max(qtd_voos, n = 1)
```

-   Que destino teve o menor tempo no ar?

```{r}
#| echo: false
#| output: false
dados |> 
  group_by(dest) |> 
  summarize(
    qtd_voos = n(),
    tempo_medio_voo = mean(air_time, na.rm = TRUE)
  ) |> 
  slice_min(tempo_medio_voo, n = 1)
```

## Agrupando por múltiplas variáveis

-   Podemos agrupar por mais de uma variável ao mesmo tempo:

```{r}
#| echo: true
#| output: false
dados |> 
  group_by(year, month, day) |> 
  summarize(
    qtd_voos = n(),
    tempo_ar_media = mean(air_time, na.rm = TRUE),
    tempo_ar_mediana = median(air_time, na.rm = TRUE)
  )
```

## Desagrupando (ungroup)

-   Podemos usar a função `ungroup()`, para remover o agrupamento.

-   Isso é importante para se fazer algumas operações considerando todo o dataset ao invés somente dos grupos.

## Exercises

1.  **Which carrier has the worst average delays? Challenge: Can you disentangle the effects of bad airports versus bad carriers? Why/why not? (Hint: Think about `flights |> group_by(carrier, dest) |> summarize(n())`.)**

2.  **Find the flights that are most delayed upon departure from each destination.**

3.  **How do delays vary over the course of the day. Illustrate your answer with a plot.**

4.  **What happens if you supply a negative `n` to [`slice_min()`](https://dplyr.tidyverse.org/reference/slice.html) and friends?**

5.  **Explain what [`count()`](https://dplyr.tidyverse.org/reference/count.html) does in terms of the dplyr verbs you just learned. What does the `sort` argument to [`count()`](https://dplyr.tidyverse.org/reference/count.html) do?**

6.  **Suppose we have the following tiny data frame:**

    ```         
    df <- tibble(
      x = 1:5,
      y = c("a", "b", "a", "a", "b"),
      z = c("K", "K", "L", "L", "K")
    )
    ```

    a.  **Write down what you think the output will look like; then check if you were correct and describe what [`group_by()`](https://dplyr.tidyverse.org/reference/group_by.html) does.**

        ```         
        df |>
          group_by(y)
        ```

    b.  **Write down what you think the output will look like; then check if you were correct and describe what [`arrange()`](https://dplyr.tidyverse.org/reference/arrange.html) does. Also comment on how it's different from the [`group_by()`](https://dplyr.tidyverse.org/reference/group_by.html) in part (a).**

        ```         
        df |>
          arrange(y)
        ```

    c.  **Write down what you think the output will look like; then check if you were correct and describe what the pipeline does.**

        ```         
        df |>
          group_by(y) |>
          summarize(mean_x = mean(x))
        ```

    d.  **Write down what you think the output will look like; then check if you were correct and describe what the pipeline does. Then, comment on what the message says.**

        ```         
        df |>
          group_by(y, z) |>
          summarize(mean_x = mean(x))
        ```

    e.  **Write down what you think the output will look like; then check if you were correct and describe what the pipeline does. How is the output different from the one in part (d)?**

        ```         
        df |>
          group_by(y, z) |>
          summarize(mean_x = mean(x), .groups = "drop")
        ```

    f.  **Write down what you think the outputs will look like; then check if you were correct and describe what each pipeline does. How are the outputs of the two pipelines different?**

        ```         
        df |>
          group_by(y, z) |>
          summarize(mean_x = mean(x))

        df |>
          group_by(y, z) |>
          mutate(mean_x = mean(x))
        ```

```{r}
dados |> 
  select(year, month, day)
```

```{r}
dados |> 
  select(year:day)
```

```{r}
dados |> 
  select(year:dep_delay)
```

```{r}
dados |> 
  select(!year:day)
```

```{r}
dados |> 
  select(-year)
```

Seleciona somente variaveis categoricas

```{r}
dados |> 
  select(where(is.character))
```

Seleciona somente variaveis numericas

```{r}
dados |> 
  select(where(is.numeric))
```

Time colunas

```{r}
dados |> 
  select(ends_with("time"))
```

Criando um novo exemplo

```{r}
df2 <- dados |> 
  mutate(year_1 = year, year_2 = year + 1, year_3 = year + 2)
#View(df2)
```

```{r}
df2 |>
  select(num_range("year_", 1:3))
  View(df2)
```

Mudando o nome da coluna

```{r}
dados |> 
  rename(ano = year)
```

Trazer as colunas para frente

```{r}
dados |> 
  relocate(time_hour, air_time)
```

```{r}
dados |> 
  relocate(year:dep_time, .after = time_hour)
```

```{r}
dados |> 
  relocate(starts_with("arr"), .before=dep_time)
```

```{r}
dados |> 
  relocate(contains("arr"), .before=dep_time)
```

```{r}

```
